臺灣臺南地方法院民事判決　　　　　　　96年度訴字第1310號
原　　　告　甲○○
被　　　告　乙○○○
訴訟代理人　葉俊吉
　　　　　　侯清治律師
複 代 理人　李孟仁律師
上列當事人間請求返還無權占有事件，經本院於民國96年9月11
日言詞辯論終結，判決如下：
    主  文
被告應將原告所有台南市○區○○段六六九地號如附圖一編號Ａ
面積三二點六二平方公尺及編號Ｇ面積六七點四三平方公尺部分
土地上之雜物（包括木材雜物）騰空，將土地返還原告，以及上
述地號如附圖一編號Ｆ面積零點八七平方公尺部分土地上之流動
廁所拆除騰空，將土地返還原告。
被告應給付原告新臺幣伍萬參仟貳佰零參元，及自民國九十五年
十一月四日起至拆除騰空如附圖一編號Ｂ磚造平房、編號Ｃ鐵骨
石綿瓦涼棚、編號Ｄ磚造平房及編號Ｅ磚造浴室後將土地返還原
告之日止，按月給付原告新臺幣玖佰肆拾肆元。
原告其餘之訴駁回。
訴訟費用由被告負擔百分之九十九，餘由原告負擔。
本判決於原告以新台幣參拾伍萬伍仟元，為被告供擔保後得為假
執行；但被告如以新台幣壹佰零陸萬貳仟肆佰零參元為原告供擔
保，得免為假執行。
原告其餘假執行之聲請駁回。
    事實及理由
一、按訴狀送達後，原告不得將原訴變更或追加他訴。但被告同
    意者，以及減縮或擴張應受判決事項之聲明者，不在此限，
    被告於訴之變更或追加無異議，而為本案之言詞辯論者，視
    為同意變更或追加。民事訴訟法第255條第1項第1、3款、第
    2項分別定有明文。查本件原告起訴時，其訴之聲明為：(一)
    被告應將無權占有原告所有台南市○區○○段669地號約30
    坪土地返還原告；(二)被告應給付原告新臺幣（下同）132,23
    0元，及自起訴狀繕本送達翌日起至返還上開土地日止，按
    年息百分之5計算之利息；嗣於民國96年8月24日具狀更正聲
    明為：(一)被告應將原告所有台南市○區○○段669地號如附
    圖一編號Ａ面積32.62平方公尺及編號Ｇ面積67.43平方公尺
    部分土地上之雜物（包括木材雜物）騰空，將土地返還原告
    ；(二)被告應將原告所有台南市○區○○段669地號如附圖一
    編號Ｆ面積0.87平方公尺部分土地上之流動廁所拆除騰空，
    將土地返還原告；(三)被告應給付原告66,504元，及自起訴狀
    繕本送達翌日起至拆除騰空如附圖一編號Ｂ磚造平房、編號
    Ｃ鐵骨石綿瓦涼棚、編號Ｄ磚造平房及編號Ｅ磚造浴室後將
    土地返還原告之日止，按月給付1,250元。其後原告復於本
    院96年9月11日行言詞辯論時追加願供擔保請准宣告假執行
    之聲明，原告所為上述訴之變更或追加，依前揭說明，核無
    不合，應予准許。
二、原告起訴主張：
  (一)台南市○區○○段669地號土地（下稱系爭土地）為原告所
    有，系爭土地上原有原告父親所興建之未辦保存登記建物（
    下稱系爭建物），其門牌號碼為台南市○區○○路232巷80
    號，系爭建物前因法院拍賣由第三人取得使用權，被告現占
    有使用如附圖所示編號Ｂ面積47.77平方公尺之磚造平房、
    編號Ｃ面積16.51平方公尺之鐵骨石綿瓦涼棚、編號Ｄ面積
    15.5平方公尺之磚造平房及編號Ｅ面積3.35平方公尺之磚造
    浴室等處，惟被告未曾支付使用土地之租金。
  (二)原告曾接獲台南市環境保護局函，通知原告系爭建物前之空
    地堆置木材及廢棄物，因原告為土地所有權人，限期要求原
    告改善，否則將遭罰鍰處罰，嗣後經原告至系爭土地查看始
    發現被告除占用系爭建物外，並未經原告同意，即置放如附
    圖一編號Ｆ面積0.87平方公尺部分土地上之流動廁所，以及
    堆置編號Ａ面積32.62平方公尺及編號Ｇ面積67. 43平方公
    尺部分土地上之雜物（包括木材雜物）而無權占用原告之系
    爭土地。
  (三)另就被告占用如附圖一所示編號Ｂ、Ｃ、Ｄ、Ｅ部分，原告
    請求被告應給付5年（即自90年11月4日至95年11月3日）之
    相當於租金之不當得利66,504元（計算式：占用面積83.13
    ㎡×申報地價1,600元×10﹪×5年＝66,504元），且被告占
    用上述Ｂ、Ｃ、Ｄ、Ｅ部分土地，以及原告同意被告通行如
    附圖二所示編號Ｇ1部分土地，被告應自起訴狀繕本送達翌
    日即95年11月4日起按月給付相當於租金之不當得利1,250元
    （計算式：占用及通行面積93.77㎡×申報地價1,600元×10
    ﹪÷12＝1,250元，元以下四捨五入）。爰依民法第767條所
    有物返還請求權、第179條不當得利返還請求權之規定提起
    本訴。
  (四)聲明：
    1.被告應將原告所有台南市○區○○段669地號如附圖一編
      號Ａ面積32.62平方公尺及編號Ｇ面積67.43平方公尺部分
      土地上之雜物（包括木材雜物）騰空，將土地返還原告。
    2.被告應將原告所有台南市○區○○段669地號如附圖一編
      號Ｆ面積0.87平方公尺部分土地上之流動廁所拆除騰空，
      將土地返還原告。
    3.被告應給付原告66,504元，及自起訴狀繕本送達翌日起至
      拆除如附圖一騰空編號Ｂ磚造平房、編號Ｃ鐵骨石綿瓦涼
      棚、編號Ｄ磚造平房及編號Ｅ磚造浴室後將土地返還原告
      之日止，按月給付1,250元。
    4.原告願供擔保請准宣告假執行。
三、被告則請求駁回原告之訴，並以下列情詞置辯：
  (一)系爭土地及系爭建物原均為原告父親王天降所有，惟王天降
    於52年間遭法院強制執行，系爭建物由訴外人吳森傳買定，
    而於53年1月13日取得二分之一之所有權，被告於89年7月26
    日輾轉買得系爭建物二分之一之所有權，因系爭土地與系爭
    建物均為原告父親王天降所有，應推斷土地繼承人即原告默
    許房屋承買人即被告繼續使用土地，因此，被告如附圖一所
    示編號Ｂ、Ｃ、Ｄ、Ｅ部分占用系爭土地上應非無權占有，
    至於原告第一、二項聲明即原告請求被告騰空附圖一所示編
    號Ａ、Ｇ部分土地上之雜物（包括木材雜物），拆除附圖一
    所示編號Ｆ部分土地上之流動廁所，將土地返還原告部分，
    則無意見。
  (二)系爭土地屬台南市郊區，並鄰近西側防風林地，其鄰近並非
    住宅區，亦無工業利用之經濟價值，原告請求就如附圖一所
    示編號Ｂ、Ｃ、Ｄ、Ｅ部分占用系爭土地應依申報地價百分
    之10計算相當於租金之不當得利，顯然過高。
  (三)被告同意使用1米寬道路部分即如附圖二所示編號Ｇ1部分也
    給付補償，但道路使用與建物占用之價值應該不同，因此，
    道路使用之補償應較低始為合理。
四、本院之判斷：
  (一)原告主張系爭土地為其所有，被告目前占有使用如附圖所示
    編號Ｂ面積47.77平方公尺之磚造平房、編號Ｃ面積16.51平
    方公尺之鐵骨石綿瓦涼棚、編號Ｄ面積15.5平方公尺之磚造
    平房及編號Ｅ面積3.35平方公尺之磚造浴室等處，未曾支付
    使用土地之租金，以及被告除占用系爭建物外，並未經原告
    同意，即置放如附圖一編號Ｆ面積0.87平方公尺部分土地上
    之流動廁所，以及堆置編號Ａ面積32.62平方公尺及編號Ｇ
    面積67.43平方公尺部分土地上之雜物（包括木材雜物）而
    無權占用原告之系爭土地等語，業據原告提出土地所有權狀
    、現場照片等為證，又經本院會同臺南市東南地政事務所測
    量人員至現場勘驗，並製有勘驗筆錄卷可查（見本院95年度
    南簡字第2274號卷第36頁），且囑託臺南市東南地政事務所
    測量人員履測，有複丈成果圖1件附卷可稽，且為被告所不
    爭執，自堪信為真實。
  (二)按所有人對於無權占有或侵奪其所有物者，得請求返還之。
    對於妨害其所有權者，得請求除去之。有妨害其所有權之虞
    者，得請求防止之，民法第767條定有明文。查被告占用原
    告所有之系爭土地如附圖一編號Ｆ面積0.87平方公尺部分土
    地上設置流動廁所，以及堆置編號Ａ面積32.62平方公尺及
    編號Ｇ面積67. 43平方公尺部分土地上之雜物（包括木材雜
    物），並無合法權源，且現仍為被告占有中，因此，原告請
    求被告應將如附圖一編號Ａ面積32.62平方公尺及編號Ｇ面
    積67.43平方公尺部分土地上之雜物（包括木材雜物）騰空
    ，將土地返還原告，以及將如附圖一編號Ｆ面積0.87平方公
    尺部分土地上之流動廁所拆除騰空，將土地返還原告，自屬
    有據，應予准許，爰判決如主文第1項。
  (三)再按無法律上之原因而受利益，致他人受損害者，應返還其
    利益，民法第179條前段亦有明定。又無權占用他人之土地
    ，可能獲得相當於租金之利益，最高法院亦著有61年台上字
    第1695號判例。原告主張被告占用系爭建物即如附圖一所示
    編號Ｂ、Ｃ、Ｄ、Ｅ部分，應給付5年（即自90年11 月4日
    至95年11月3日）之相當於租金之不當得利，並應自起訴狀
    繕本送達翌日即95年11月4日起按月給付相當於租金之不當
    得利，自屬有據。經查：
    1.又按城市地方房屋之租金，以不超過土地及其建築物申報
      總價年息百分之10為限。第97條、第99條及第101條之規
      定，於租用基地建築房屋均準用之。土地所有權人依本法
      所申報之地價，為法定地價。土地法第97條所謂土地及建
      築物之總價額，土地價額依法定地價，建築物價額依該管
      直轄市或縣（市）地政機關估定之價額。土地法第97條第
      1項、第105條、第148條、土地法施行法第25條定有明文
      。
    2.本院審酌系爭土地坐落於台南市南區，據原告稱系爭建物
      附近為住家，無店面，附近居民約500戶，鄰近之同段335
      地號土地北側為港區，系爭建物東側尚有預定計畫道路用
      地，但目前尚未開闢為道路等語，有勘驗筆錄及現場照片
      在卷可憑，雖系爭土地並非坐落於極繁榮之市區內，然被
      告所占用如附圖一所示編號Ｂ、Ｃ、Ｄ、Ｅ等部分乃係坐
      落於系爭土地之中間偏東之位置上，且其占用之位置略呈
      『┘型』，對於原告欲使用系爭土地其餘位置勢必造成不
      便等情狀，認原告請求依土地申報總價額年息百分之10計
      算相當於租金之不當得利，尚屬過高，而認以土地申報總
      價額年息百分之8為適當，惟原告同意提供予被告作為通
      行之用如附圖二所示編號Ｇ1面積10.64平方公尺部分土地
      ，因將來係作為通行之用，目前雖係由被告堆置木材雜物
      之用，亦應給付相當於租金之不當得利，至將來騰空移除
      後，僅能作為通行使用，不得占用，然亦應給付相當於租
      金之不當得利，衡量上情，本院認此部分土地相當於租金
      之不當得利，應以土地申報總價額年息百分之4計算為適
      當。
    3.又兩造同意系爭土地之歷年申報地價以1,600元計算（見
      本院95年度南簡字第2274號卷第124頁），而被告占用如
      附圖一所示編號Ｂ、Ｃ、Ｄ、Ｅ等部分之面積合計為83.1
      3平方公尺，經依上述計算方式計算之結果，原告請求被
      告應給付原告5年（即自90年11月4日至95年11月3日）之
      相當於租金之不當得利在53,203元（計算式：占用面積83
      .13 ㎡×申報地價1,600元×8﹪×5年＝53,203元，元以
      下四捨五入）之範圍內，以及原告請求被告應自起訴狀繕
      本送達翌日即95年11月4日起按月給付相當於租金之不當
      得利在944元（計算式：占用面積83.13㎡×申報地價1,60
      0元×8﹪/12+通行面積10.64㎡×申報地價1,600元×8﹪
      /12＝944元，元以下四捨五入）之範圍內，為有理由，應
      予准許，至原告所為超過上述金額之請求，則屬無據，應
      予駁回，爰判決如主文第2項。
五、原告陳明願供擔保後，請准宣告假執行或免為假執行，經核
    原告勝訴部分，核無不合，爰酌定相當之擔保金額，予以准
    許，又本院併依民事訴訟法第392條第2項規定，依職權宣告
    被告得供擔保，免為假執行。又原告其餘之訴既經駁回，該
    部分假執行之聲請，因訴之駁回而失所附麗，不應准許，應
    併予駁回。
六、又本件待證事實已臻明瞭，兩造其餘攻擊防禦方法及舉證，
    對判決之結果已不生影響，爰不一一詳為審酌，併此敘明。
    另原告同意提供予被告作為通行之用如附圖二所示編號Ｇ1
    面積10.64平方公尺部分土地，被告雖亦就此部分給付相當
    於租金之不當得利，然該部分土地僅能作為通行之用，被告
    不得復以堆置雜物或其他方式占用，亦併予敘明。
七、結論：原告之訴為一部有理由，一部無理由，依民事訴訟法
    第79條、第390條、第392條第2項，判決如主文。
中　　華　　民　　國　　96　　年　　9 　　月　　18　　日
                  民事第三庭    法　官　林福來
以上正本係照原本作成
如對本判決上訴，須於判決送達後20日內向本院提出上訴狀
中　　華　　民　　國　　96　　年　　9 　　月　　18　　日
                                書記官　吳純敏
